【裁判字號】    97,抗,1229
【裁判日期】    971128
【裁判案由】    聲明異議
【裁判全文】
臺灣高等法院刑事裁定                  97年度抗字第1229號
抗  告  人  甲○○
                    3樓
                    現在臺灣桃園女子監獄
上列抗告人因聲明異議案件，不服臺灣板橋地方法院中華民國97
年10月16日裁定（97年度聲字第4055號），提起抗告，本院裁定
如下：
    主  文
抗告駁回。
    理  由
一、按犯最重本刑為5年以下有期徒刑以下之刑之罪，而受6個月
    以下有期徒刑或拘役之宣告者，得以新臺幣一千元、二千元
    或三千元折算1日，易科罰金。但確因不執行所宣告之刑，
    難收矯正之效，或難以維持法秩序者，不在此限，刑法第41
    條第1項定有明文。準此，有期徒刑或拘役得易科罰金之案
    件，法院所諭知者，僅係如易科罰金之折算標準而已，至於
    是否准予易科罰金，係賦予執行檢察官視個案具體情形，依
    前開法律規定裁量之權能，亦即執行檢察官得考量受刑人之
    一切主、客觀條件，審酌其如不接受有期徒刑或拘役之執行
    ，是否難達科刑之目的、收矯正之成效或維持法秩序等，以
    作為其裁量是否准予易科罰金之憑據，非謂受刑人受6個月
    以下有期徒刑或拘役之宣告時，執行檢察官即必然應准予易
    科罰金。
二、抗告意旨略以：
    (一)按「按民國95年5月17日修正，同年7月1日施行之刑法第
      41條第1項規定:「犯最重本刑為5年以下有期徒刑以下之
      刑之罪，而受6個月以下有期徒刑或拘役之宣告，得以新
      臺幣1千元、2千元或3千元折算一日，易科罰金。但確因
      不執行所宣告之刑，難收矯正之效，或難以維持法秩序者
      ，不在此限。」而且參酌刑法第41條民國94年2月2日之修
      法意旨「按易科罰金制度旨在救濟短期自由刑之流弊，性
      質屬易刑處分，故在裁判宣告之條件上，不宜過於嚴苛，
      現行規定除『犯最重本刑為5年以下有期徒刑以下之刑之
      罪』、『而受6個月以下有期徒刑或拘役之宣告』外，尚
      須具有『因身體、教育、職業或家庭之關係或其他正當事
      由，執行顯有困難』之情形，似嫌過苛，爰刪除『因身體
      、教育、職業或家庭之關系或其他正當事由，執行顯有困
      難』之限制。至於個別受刑人如有不宜易科罰金之情形，
      在刑事執行程序中，檢察官得依現行條文第1項但書之規
      定，審酌受刑人是否具有『確因不執行所宣告之刑，難收
      矯正之效，或難以維持法秩序』等事由，而為准許或駁回
      受刑人易科罰金之聲請」。因此，就新舊法有關有期徒刑
      是否准予易科罰金之規定，就易科罰金條件而言，以新法
      對於受刑人有利。而根據新法前該規定，檢察官考量受刑
      人是否准予易科罰金之標準，僅有受刑人如不執行所宣告
      之刑，是否難收矯正之效，或難以維持法秩序者，其餘則
      非為考量之基準。至於何謂如不執行所宣告之刑，難收矯
      正之效，或難以維持法秩序，均為抽象之概念，具體執行
      時，應明確指出何以認定受刑人如何之情形，而認為難收
      矯正之效，或難以維持法秩序，應不得僅以抽象之文字描
      述，即認定受刑人有法條但書所列應予執行之性質。查本
      件檢察官於指揮書上縱有記載「連續幫助上開納稅義務人
      逃漏營業稅合計新臺幣（下同）13,082,905元，足認受刑
      人因貪圖私利而漠視法律秩序，幫助納稅義務人逃漏稅捐
      金額高達1，300萬餘元，金額龐大，嚴重影響國家稅賦之
      公平性，所為損害行源公司、政鎂公司會計管理之正確性
      及稅捐稽徵機關對於稅捐資料查核之正確性之惡行非輕』
      之文字，但此段文字僅能描述受刑人於行為態樣上，應受
      非難之惡性或責任，但卻無法直接導出受刑人「如不執行
      所宣告之刑，難收矯正之效，或難以維持法秩序」之關聯
      性。矧指揮書上之記載情形，係受刑人於犯罪行為時之心
      態或狀況，但卻不一定是受刑人前往檢察官處執行是否易
      科罰金之狀態，而此一指揮書所描述之狀態，早於原審量
      刑時即已列入考量，檢察官把犯案時之受刑人狀態，認為
      在事隔多年後之受刑人心理狀態，不僅有時間錯置之誤認
      ，也令人無法接受。
    (二)臺灣板橋地方法院95年度重訴字第50號、第80號判決亦載
      明： 「爰審酌被告二人犯罪之素行、動機、目的、手段
      、渠等犯罪所得之利益、犯罪期間之長短、幫助逃漏稅捐
      之金額、所為損害行源公司、政鎂公司會計管理之正確性
      及稅捐稽徵機關對於稅捐資料查核之正確性，兼衡被告二
      人於犯罪後已坦承犯行，態度尚稱良好等一切情狀，分別
      量處如主文所示之刑，以資懲儆」，有卷附該判決書可稽
      ，足證在原審判決中均已經衡量受刑人犯罪之手段、金額
      、造成損害等情狀，並准以易科罰金，甚且還認定被告於
      犯罪後已坦承犯行，態度尚稱良好等一切情狀，顯見受刑
      人早已經認錯而認罪，並無事證證明如受刑人不執行徒刑
      ，難收矯正之效。更何況，臺灣臺北地方法院97年度簡字
      第1180號確定判決於97 年6月5日已經由臺北地方法院檢
      察署以97年度執字第3392號執行命令准予易科罰金執行完
      畢，當時臺北地方法院檢察署並無以受刑人「確因不執行
      所宣告之列，難收矯正之效，或難以維持法秩序者」將受
      刑人押送入監服刑，則比較受刑人所觸犯之兩件犯罪時間
      ，已經准予易科罰金之臺灣臺北地方法院97年度簡字第
      1180號確定判決依照原判決所載為92年12 月間，臺灣板
      橋地方法院95年度重訴字第50號、第80號判決之犯罪時間
      為91年8月前所為，則後者更無理由認定受刑人已達「確
      因不執行所宣告之刑，難收矯正之效，或難以維持法秩序
      」將受刑人押送入監服刑之必要。
    (三)受刑人自前該二案犯罪最後時間之92年12月間，至本案執
      行之97年9月間，已經長達將近5年期間，而受刑人並無其
      他犯罪行為而遭偵查、起訴或判刑，自足為認定，受刑人
      未有犯罪習性或屢犯不改，因此也無所謂難收矯正之效之
      事證，至於指揮書所稱難以維持法秩序所指為何，更無具
      體指明，同時於本案尚有另一受刑人陳麗玟，檢察官則准
      予易科罰金，然其二人本為共犯關係，其所受徒刑之宣告
      ，於減刑後亦只有相差一個月，則何以陳麗玟未予執行，
      卻無難收矯正之效或難以維持法秩序之考量，是若依照平
      等原則，自無僅准許陳麗玟而獨漏受刑人之必要，原指揮
      裁定顯有瑕疵而欠缺公平。
    (四)原裁定認為受刑人係因中華民國96年罪犯減刑條例之規定
      ，才因減刑而諭知易科罰金，就其惡性輕重及是否准予易
      科罰金之考量，自應有所不同云云，惟如前所述，凡得易
      科罰金之有期徒刑，其是否准予易科罰金之考量，僅有「
      確因不執行所宣告之刑，難收矯正之效，或難以維持法秩
      序者"，與犯罪行為時之惡性輕重應屬不同考量層面，原
      裁定將犯罪行為惡性之輕重與易科罰金考量之基礎為同一
      判斷，似非妥確。為此請求撤銷原裁定云云。
三、原裁定意旨略以：
    (一)本件受刑人甲○○前於92年間因違反公司法等案件，經臺
      灣臺北地方法院以97年度簡字第1180號判決判處有期徒刑
      5月，減為有期徒刑2月又15日確定，又因違反商業會計法
      等案件，經本院以95年度重訴字第50號、第82號判決判處
      有期徒刑1年，減為有期徒刑6月確定，上開2案經本院以
      97年度聲字第2793號定應執行刑為有期徒刑7月確定在案
      ，有臺灣高等法院被告前案紀錄表及各該刑事判決書在卷
      可稽，嗣受刑人於97年9月18日經通知到案執行，聲請易
      科罰金，經檢察官訊問後，認「被告甲○○填製不實會計
      憑證之金額龐大，而其幫助他人逃漏營業稅之數額高達新
      臺幣1,300萬元以上，若非施以徒刑，顯難期收矯正之效
      ，故不准易科罰金。」等情，當庭以命令駁回其易科罰金
      之聲請，同日發監執行等情，業據本院調取臺灣板橋地方
      法院檢察署97年度執更字第1664號卷宗核閱無訛。
    (二)本件受刑人行為後，刑法第41條第1項關於易科罰金之規
      定已經修正公布，並自95年7月1日施行。經比較新舊法，
      雖舊法就易科罰金之折算標準，經以罰金罰鍰提高標準條
      例第1條前段之規定提高100倍之後為銀元100元以上300元
      以下（即新臺幣300元以上900元以下）折算1日，較新法
      折算標準為新臺幣1,000元、2,000元或3,000元折算1日有
      利於被告。但關於得否易科罰金之法定要件，新舊法均有
      「確因不執行所宣告之刑，難收矯正之效，或難以維持法
      秩序」不得准予易科罰金之規定外，舊法另須符合「因身
      體、教育、職業、家庭之關係或其他正當事由，執行顯有
      困難」之要件始得易科罰金之規定。故就是否准予易科罰
      金而言，應以新法較有利於受刑人。又本件受刑人所犯上
      開案件，依修正後刑法第41條第1項之規定，固屬得易科
      罰金之案件，惟易科罰金乃易刑處分，其應否准許，依刑
      事訴訟法第457條之規定，須由檢察官就准予受刑人易科
      罰金，有無「確因不執行所宣告之刑，難收矯正之效，或
      難以維持法秩序」情況查明認定並指揮執行之。
    (三)本件受刑人基於填製不實會計憑證及幫助他人逃漏稅捐之
      概括犯意，連續以成弘企業社、行源企業有限公司（下稱
      行源公司）、政鎂企業有限公司（下稱政鎂公司）為營業
      人之名義虛偽開立銷售額合計為261,652,673元之統一發
      票共計23 5張，供作該等公司行號等納稅義務人充作進項
      憑證使用，據以向稅捐機關申報扣抵營業稅額，連續幫助
      上開納稅義務人逃漏營業稅合計13,082,905元，足認受刑
      人因貪圖私利而漠視法律秩序，幫助納稅義務人逃漏稅捐
      金額高達1,300萬餘元，金額龐大，嚴重影響國家稅賦之
      公平性，所為損害行源公司、政鎂公司會計管理之正確性
      及稅捐稽徵機關對於稅捐資料查核之正確性之惡行非輕。
      是執行檢察官以上開理由認為本案所處之有期徒刑，如准
      予易科罰金，難收矯正之效，且難以維持法秩序，洵屬有
      據。
    (四)執行檢察官本諸職權不准受刑人易科罰金之聲請，業據其
      於指揮命令中敘明一如前述，且檢察官於為此命令前亦經
      訊問受刑人，已給予受刑人表示意見之機會，此有97年9
      月18日訊問筆錄在卷可稽，而於指揮命令中亦載明救濟之
      途徑（受刑人如不服本命令，得依刑事訴訟法第484條向
      諭知該裁判之法院聲明異議），此觀該命令亦明，是聲明
      人執前開情事，主張檢察官未給予受刑人陳述意見之機會
      ，其執行之指揮不當，實非有據。
    (五))本案確定判決主文固有「如易科罰金，以銀元參佰元折
      算壹日」之諭知，但此與檢察官於執行時是否准許如易科
      罰金仍屬二事，非謂確定判決有易科罰金之諭知，執行檢
      察官即不問具體犯罪情事一概准許易科罰金，而執行檢察
      官審酌是否准予易科罰金，當就受刑人所為犯行加以審酌
      ，與法院量刑所為之審酌事項若屬相同亦屬事理之常，豈
      有「雙重評價」之瑕疵可言？再者，本院95年度重訴字第
      50號、第82號判決原係量處受刑人有期徒刑1年（非屬得
      易科罰金之刑），僅因受刑人之犯行符合中華民國九十六
      年罪犯減刑條例之規定而得予減為有期徒刑6月，而依法
      諭知如易科罰金之折算標準，是其與非經減刑即屬得易科
      罰金之受刑人，就其惡性輕重及是否准予易科罰金之考量
      ，自應有所不同。另聲明異議意旨所舉臺灣高等法院臺南
      分院97年度聲字第638號裁定，該賭博案件核與本件受刑
      人所為犯行，於觸犯罪名、犯罪手段、侵害法益等全然不
      同，自亦難以比附援引。
    (六)又按比例原則固為刑事訴訟法強制處分之指導原則，是所
      採取之方法應有助於目的之達成，本件受刑人幫助逃漏稅
      捐之金額甚高，則准予易科罰金是否能收矯正之效，已屬
      可議。且案件情節是否輕微與所採取之方法能否收矯正之
      效，本係屬二事，應就具體個案判斷，即便案件係屬輕微
      ，惟仍不能以易科罰金達矯正之效，則易科罰金即非屬比
      例原則中所指之適當方法。再憲法第7條所謂之平等原則
      ，並非指絕對、機械之形式上平等，而係保障人民在法律
      上地位之實質平等（司法院大法官會議釋字第485號解釋
      意旨）。是以檢察官就具體個案審酌應否准予易科罰金，
      係以過往之經驗累積而成具體之判斷標準，以落實人民在
      法律上地位之實質平等，若謂所量處之刑度只要符合刑法
      第41條第1項前段准予易科罰金之要件，皆須准許易科罰
      金，自與前述憲法上平等原則之內涵有違。
    (七)至受刑人稱其患有「泛性焦慮症」、「甲狀腺良性腫瘤」
      、「睡眠障礙」等疾病，惟觀之其所提出之中山醫院病歷
      、長庚紀念醫院病歷，其上僅係載明受刑人歷次之門診紀
      錄及檢查報告單結果，其亦未能充分證明受刑人目前有應
      立即進行治療之重大急迫傷病而構成入監執行之障礙，尚
      無恐因執行而不能保其生命之不得執行事由；其另以年邁
      雙親及兒女需受刑人扶養照顧、負擔家計為由認不宜入監
      云云，然受刑人之親人若符合社會救助申請條件，亦可由
      相關主管機構介入安置與扶助，無須受刑人親力為之，此
      亦無礙於執行檢察官對是否「因不執行所宣告之刑，難收
      矯正之效，或難以維持法秩序」之認定，自不得執之而謂
      執行檢察官指揮將受刑人發監執行有何違法或不當。因認
      本件臺灣板橋地方法院檢察署檢察官未准予受刑人易科罰
      金之執行指揮並無違法或不當，聲明異議為無理由，予以
      駁回等語。
四、查原審認臺灣板橋地方法院檢察署97年度執更字第1664號不
    得易科罰金之執行指揮，並無不當，而駁回抗告人之異議，
    已詳述其理由，次查刑法第41條易科罰金之規定，固於94年
    1月7日修正，同年2月2日公布，95年7月1日施行，惟同條第
    1項但書規定並未修正，而該但書所謂之「難收矯正之效」
    、「難以維持法秩序」等，乃係立法者賦予執行檢察官能依
    具體個案，考量犯罪特性與情節及受刑人個人之特殊事由，
    據以審酌應否准予易科罰金。是以法律賦予執行檢察官此項
    裁量權，僅在發生裁量瑕疵之情況時，法院始有介入審查之
    必要。本件執行檢察官於執行處分時，已具體說明不准易科
    罰金之理由，且未有逾越法律授權、專斷等濫用權力之情事
    ，抗告人據以聲明異議所指情事，亦經原審逐一駁斥如上，
    從而抗告人既有前述倘不執行所宣告之刑，則難收矯正之效
    及難以維持法秩序之情形，檢察官因而駁回受刑人易科罰金
    之聲請，即無不合，抗告意旨(一)(二)(三)所載，要屬一己主觀之
    論述，認受刑人毋庸入監矯治，顯有誤解。至抗告意旨
    (四)所指，並非檢察官執行時裁量之依據，亦難執此指其指揮
    執行為不當。從而，原審認為檢察官之指揮執行，並無不當
    ，裁定駁回受刑人異議之聲明，於法並無不合。本件抗告，
    為無理由，應予以駁回。
據上論結，應依刑事訴訟法第412條，裁定如主文。
中    華    民    國    97    年    11    月    28    日
                  刑事第二十二庭審判長法  官  何菁莪
                                      法  官  洪于智
                                      法  官  江振義
以上正本證明與原本無異。
不得再抗告。
                                      書記官  陳媛容
中    華    民    國    97    年    11    月    28    日


司法院資訊處製作；財團法人民間司法改革基金會備份。
